【裁判字號】    92,易緝,51
【裁判日期】    920411
【裁判案由】    詐欺
【裁判全文】
臺灣高雄地方法院刑事判決                          九十二年度易緝字第五一號
    公  訴  人  臺灣高雄地方法院檢察署檢察官
    被      告  甲○○
右列被告因詐欺案件，經檢察官提起公訴（九十一年度偵字第八０二三號），本院判
決如左：
    主  文
甲○○無罪。
    理  由
一、公訴意旨略以：被告甲○○於民國九十年六月二十日十五時許，在高雄市○○區
    ○○路一九四號，佯以借車為由，向告訴人趙柳村詐得其所有車牌號碼ＺＩＪ—
    九五０號之機車一輛，詎被告非僅未依約還車，且其人、車去向不明，告訴人始
    知受騙，因認被告涉犯刑法第三百三十九條第一項之詐欺取財罪嫌。
二、按犯罪事實應依證據認定之，無證據不得推定其犯罪事實。又不能證明被告犯罪
    者，應諭知無罪之判決，刑事訴訟法第一百五十四條、第三百零一條第一項分別
    定有明文。次按刑事訴訟法上所謂認定犯罪事實之證據，係指足以認定被告確有
    犯罪行為之積極證據而言，該項證據自須適合於被告犯罪事實之認定，始得採為
    斷罪資料；如未能發現相當證據，或證據不足以證明，自不能以推測或擬制之方
    法，以為裁判之基礎。又刑法第三百三十九條第一項詐欺罪之成立，以意圖為自
    己或第三人不法所有，以詐術使人將本人或第三人之物交付為要件。所謂以詐術
    使人交付，必須被詐欺人因其詐術而陷於錯誤，若其所用方法，不能認為詐術，
    亦不致使人陷於錯誤，即不構成該罪，最高法院二十九年上字第三一○五號、四
    十年台上字第八六號、四十六年台上字第二六○號分別著有判例可資參照。再刑
    法第三百三十九條之詐欺罪，係以行為人於客觀上施用詐術使人陷於錯誤，並於
    行為之初，即已意圖為不法之所有或意圖得財產上之不法利益，為其構成要件；
    故如依積極證據足可證明行為人確係意圖不法所有時，固得論以刑法第三百三十
    九條之罪，倘若行為人施詐時之意圖尚有存疑，依調查之結果復不足以認定其自
    始具有上述主觀犯罪構成要件，即不能概對被告繩以刑事責任。末按民事債務當
    事人間，若有未依債務本旨履行給付之情形，在一般社會經驗而言，原因非一，
    因不可歸責之事由無法給付，或因合法得對抗他造主張抗辯而拒絕給付，其至債
    之關係成立後，始行惡意遲延給付，皆有可能，非必出於自始無意給付之詐欺犯
    罪一端，而刑事被告本無自證無罪之義務，苟無足以證明其在債之關係發生時，
    自始即具有不法所有意圖之積極證據，縱使被告就所附債務，惡意違約或不為履
    行，仍僅係被告應負民事上債務不履行責任，在別無積極證據之情形下，自難違
    反刑事訴訟法第一百五十四條之規定，以被告單純債務不履行之狀態，推定被告
    自始即有不法所有之意圖而施用詐術。又刑法上詐欺罪之立法意旨，係以禁止於
    經濟行為中使用不當之方法得利為規範目的，而經濟行為亦因其行為本質及類型
    ，而於交易領域中有其特有之行為特性，法律原則上固應保障交易之秩序，惟於
    具體案例中，亦應顧及交易雙方為交易行為時，是否有具體情事，足認其違背正
    當之經濟秩序，而應予以制裁。否則，經濟行為本身原寓有不同程度之不確定性
    或交易風險，交易雙方本應自行估量其主、客觀情事及搜集相關資訊，以作為其
    判斷之參考，除具上開違反詐欺罪之具體情事外，非謂當事人之一方未依約履行
    責任，即應成立詐欺罪。
三、公訴人認被告涉有前開詐欺罪嫌，無非係以：（一）右揭事實，業據告訴人指訴
    在卷，並有存證信函一份附卷可參；（二）被告經警調查結果，其行方不明，亦
    有照片一張在卷可憑為主要論據。訊之被告固坦承於上揭時地，向告訴人租借車
    牌號碼ＺＩＪ—九五０號之機車一輛等情不諱，惟堅詞否認有何詐欺犯行，辯稱
    ：「當初租車的時候，並無約定租車期限，雙方僅約定租金一天新台幣（下同）
    一百元，還車時再付錢，我在八、九月間有打電話分別向告訴人的太太及告訴人
    表示要延長租車期限，另外，我在九十年年底跟告訴人結帳時，告訴人表示租車
    費用及違規費用共一萬八千元，我先後分二次將款項匯入告訴人指定之郵局帳號
    ，且與告訴人達成民事和解，我只是遲延支付租車費用，並無詐欺」等語（見本
    院九十二年易緝字第五一號卷九十二年三月三日、十九日筆錄）。
四、經查：
（一）告訴人係興旺機車出租行之負責人，並以出租機車為業，此經告訴人陳稱在卷
      ，並有高雄市政府營利事業登記證一紙在卷可稽（見九十年度發查字第四一五
      八號第四頁），準此，告訴人既以出租機車賺取租金為業，則告訴人於出租機
      車予被告之際，當已言明租車期限及租金金額，始符一般機車出租之正常交易
      程序，則被告辯稱伊與告訴人並無約定租車期限云云，顯有違一般交易常情，
      而無可採；況被告前於本院訊問時另辯稱：伊與告訴人約定九十年底還車云云
      ，則被告對於伊有無與告訴人約定租車期限一節，不僅所辯有違常情，且先後
      所辯不一，自難採信。又被告上開與告訴人間並無約定租車期限之所辯，固難
      採認。惟查，被告與告訴人於五十九年間即因鄰居關係而認識，且被告之前亦
      曾向告訴人租用機車並支付租金，本件告訴人乃基於舊識情誼及被告前次租用
      機車信用良好之情，而再次出租系爭機車予被告之情，業據告訴人於刑事告訴
      狀及本院審理時陳稱甚明（見九十年度發查字第四一五八號第三頁、本院九十
      一年度易字第一四九０號卷第四一頁），是本件告訴人出租前開車號機車予被
      告，顯係憑藉兩人之舊識情誼，並認被告雖有需租借機車使用情事，惟其個人
      信用尚無不良狀況，進而決定出租機車並賺取租金，故告訴人於出租系爭機車
      之際，尚難認有何因被告施用詐術行為致告訴人陷於錯誤之情事，自難以被告
      事後之遲延返還機車及支付租金狀況，遽認被告客觀上有何詐欺行為。
（二）告訴人復陳稱：被告租車二、三天後未還車，約隔二、三十天，其撥打被告之
      行動電話聯絡，被告表示再續租一個月，後來，被告於九十年十二月十日主動
      與其聯絡，表示要返還機車及支付租金，被告於九十年十二月十二日即將機車
      托運返還並電匯八千元租金，嗣後被告又於九十一年五月六日電匯八千元租金
      等語（見本院九十一年度易字第一四九０號卷第二一、四一頁），此與被告供
      稱：伊於九月間有向告訴人表示要延長租車期限，且於九十年年底，伊與告訴
      人結帳時，告訴人表示租車費用及違規費用共一萬八千元，伊先後分二次將款
      項匯入告訴人指定之郵局帳號等語，大致符合，可徵被告因向告訴人租用機車
      逾期未返還，然告訴人撥打被告所留下之行動電話，仍得與被告聯絡返還系爭
      機車事宜，堪認被告並非於租用系爭機車之初即無返還之意思，否則被告大可
      隨意留下無法聯絡其本人之電話號碼，藉以逃避告訴人催討返還系爭機車，況
      告訴人自陳其事後亦同意被告延長租車期限，則被告乃係認知雙方之租車契約
      仍屬合法有效而未返還系爭機車，是被告對於系爭機車自無不法所有意圖可言
      。參以，被告承租系爭機車後，雖有遲延繳納租金情事，然被告並未擅自處分
      系爭機車，且於九十年十二月十日主動與告訴人聯絡還車及支付租金事宜，並
      於同年月十二日返還系爭機及支付八千元租金，再於九十一年五月六日支付八
      千元租金，此亦為告訴人所是認，益徵被告主觀上對於系爭機車並無不法所有
      意圖。
五、綜上所述，告訴人與被告間前即有租用機車關係，而告訴人基於舊識情誼及被告
    以往之信用狀況，且為賺取租金，而同意出租系爭機車予原告，業如前述，是以
    被告於租用系爭機車之初，既不能認定被告有詐欺之不法所有意圖，亦無證據證
    明被告係施用詐術行為致告訴人陷於錯誤而交付系爭機車，自不能以被告事後未
    能如期返還系爭機車及支付租金，執此債信違反之事實遽而推認被告涉有詐欺犯
    行犯行。揆諸前揭判例意旨，被告所為尚與刑法詐欺取財罪之構成要件有間。此
    外，復查無其他積極證據足認被告涉有詐欺取財犯行，核屬不能證明被告犯罪，
    既不能證明被告犯罪，自應為無罪判決之諭知。
六、據上論斷，應依刑事訴訟法第三百零一條第一項，判決如主文。
本案經檢察官黃秋婷到庭執行職務。
中      華      民      國    九十二    年      四      月     十一     日
                        臺灣高雄地方法院刑事第三庭
                            法    官  程克琳
右正本證明與原本無異。
如不服本判決，應於判決送達後十日內，向本院提出上訴狀。
                             書 記 官  梁瑜玲
中    華    民    國      九十二      年      四      月      十四      日


司法院資訊處製作；財團法人民間司法改革基金會備份。
